【裁判字號】    94,訴,1141
【裁判日期】    950406
【裁判案由】    新型專利異議
【裁判全文】
臺北高等行政法院判決
                                    94年度訴字第01141號
                              .
原      告  奇鋐科技股份有限公司
代  表  人  甲○○（董事長）
訴訟代理人  謝宗穎律師
            王文成律師
被      告  經濟部智慧財產局
代  表  人  蔡練生（局長）
訴訟代理人  丙○○
參  加  人  元山科技工業股份有限公司
代  表  人  乙○○（董事長）
訴訟代理人  楊祺雄律師
            劉法正律師
上列當事人間因新型專利異議事件，原告不服經濟部中華民國94
年2 月5 日經訴字第09406122100 號訴願決定，提起行政訴訟，
本院判決如下：
    主  文
原告之訴駁回。
訴訟費用由原告負擔。
    事  實
一、事實概要：關係人達隆工業股份有限公司於民國（下同）89
    年03月22日以「具溫度控制之散熱風扇」向被告申請新型專
    利，經被告編為第00000000號審查，准予專利。公告期間，
    參加人以其有違核准審定時專利法第98條第1 項第1 款、第
    2 款及第2 項之規定，不符新型專利要件，對之提起異議。
    案經被告審查，於93年09月16日以（93）智專三（二）
    04070 字第09 320859640號專利異議審定書為「異議成立，
    應不予專利」之處分。嗣達隆工業股份有限公司與原告合併
    ，原告為合併後存續之公司，不服上開訴願決定，遂提起行
    政訴訟。本院因認本件撤銷訴訟之結果，參加人之權利或法
    律上利益將受損害，爰依職權裁定命獨立參加被告之訴訟。
二、兩造聲明：
    (一)原告聲明：
      1.訴願決定及原處分均撤銷。
      2.訴訟費用由被告負擔。
    (二)被告聲明：
      如主文所示。
三、兩造之爭點：
    系爭案是否有違核准審定時專利法第98條第2 項之規定，不
    符新型專利要件？
    (一)原告主張：
      1.綜觀原訴願決定書之理由，主要係以「‧‧‧經查，引
        證1 雖不具有電源控制及穩壓電路設計，與系爭案在電
        路元件上略有差異，惟此種電源控制及穩壓技術運用，
        實為一般基本電路之簡易運用。而引證1 圖式第3 圖與
        系爭案圖式第3 圖相較，二者之技術內容均為利用溫度
        控制變速感應器（溫控電阻）在不同溫度下有不同電阻
        值之特性，使其感應電壓改變而改變電晶體的導通使風
        扇轉速改變。然系爭案以感溫器感知溫度，再加以利用
        控制IC與驅動電路，進而驅動風扇轉速改變的技術手段
        ，與引證1 之技術手段實質相同。且引證1 已可達到系
        爭案『使散熱風扇馬達轉速能依電壓調整而變化，而使
        該散熱風扇馬達轉速工作特性保持在線性變化』之相同
        功效。至於訴願理由中所提系爭案具有使用元件少、體
        積小、成本低等功效之增進，並無相關資料佐證，所稱
        尚不足採。綜上所述，系爭案係運用申請前既有之技術
        或知識，為熟習該項技術者所能輕易完成且未能增進功
        效者，不具進步性。從而，被告以系爭案有違核准審定
        時專利法第98條第2 項之規定，所為『異議成立，應不
        予專利』之處分，洵無違誤，應予維持‧‧‧」等語，
        為須將訴願駁回之理由。依據上述駁回理由，訴願機關
        係認定由引證1 之技術內容足以證明系爭案是運用申請
        前既有之技術或知識，為熟習該項技術人士所易於思及
        完成且未能增進功效，惟原訴願決定顯有違法及不當之
        處，以下謹敘明理由。
      2.系爭案與引證1 申請專利範圍技術內容與功效之比較：
        (1)查，系爭案（申請案號：00000000）之申請專利範圍
          為：
          一種具溫度控制之散熱風扇，包括：
            一馬達驅動電路，係受電壓激磁而動作；
            一溫度檢知元件，其阻值係與溫度變化成反比；
            一控制電路，連接於溫度檢知元件，該控制電路係
            受溫度檢知元件阻值變化而動作；
            一電源控制電路，連接於控制電路之輸出端，電源
            控制電路之輸出端連接於馬達驅動電路，該電源控
            制電路係在控制電路受導通時而動作；及
            一穩壓電路，連接於電源控制電路，係提供風扇馬
            達於低速運轉時之電力；
            藉此，俾該散風扇馬達轉速能依電壓調整變化，而
            使該散熱風扇馬達轉速工作特性保持在線性化。
          附屬特徵部份：
            Ａ、負載電路與穩壓電路之間連接一保護元件。
            Ｂ、該保護元件為一二極體。
          系爭案所能達成之特殊功效：
            Ａ、使用較少的週邊零件以構成具溫度控制之散熱
                風扇，使組裝時能有效縮小體積，並降低成本
                。
            Ｂ、於控制電路2 導通之情況下，利用電源控制電
                路3 中的電晶體Q2之集極端電位變化，使該散
                熱風扇的轉速工作特性能具有線性化，並確保
                散熱風扇馬達工作的穩定性。
        (2)引證1（申請案號：00000000）申請專利範圍：
          一種溫度速控式直流無刷散熱風扇，包括：風扇速
            控電路與直流無刷風扇，其特徵在於：風扇速控電
            路中之霍爾效應感應積體電路IC1 感應到風扇繞組
            410 （L1-L4）與 環狀永久磁石300 間磁場變化電
            波後，輸出正（V+）、負（V-）二電壓進入驅動積
            體電路IC2 ，驅動積體電路IC2 將二電壓波形經內
            部電壓比較整型處理後，控制半導體開關∮1 、∮
            2 輸出電波控制馬達繞組L1－L4隨磁場產生換向動
            作，另以一電容C1提供扇葉於停止後重新啟動之電
            能，則由霍爾效應感應積體電路IC1 與驅動積體電
            路IC2 所構成之驅動系統即可使風扇運轉並發出回
            饋週期時脈信號，另外一運算放大器IC31與附屬之
            電阻R4－R10 、溫控變速感應器Rth 組成一轉速與
            溫度斜率控制迴路，藉由溫控變速感應器Rth 在不
            同溫度下有不同電阻值之特性，使其感應電壓Va亦
            隨溫度而變化，其與參考電壓Vref經運算放大器
            IC31 運 算後使Vb的電壓產生變化，改變電晶體
            TR1 的導通電流而使風扇轉速改變，達到溫控變速
            之目的，再由一運算放大器IC32配合電晶體TR1 與
            電阻R11 －R13 形成一停止電路，可控制風扇於任
            何轉速下停止運轉，復由一運算放大器IC 33 與附
            屬電阻器R11 －R13 組成一異常運轉感測及控制電
            路者。
          附屬特徵部份：
            Ａ、風扇速控電路可藉熱敏電阻感應外界溫度變化
                而驅動直流無刷風扇作斜率性之轉速變化以降
                低非全載時，風扇轉動之噪音，且在風扇低轉
                速時，可提供定轉速或速度隨溫度下降或停止
                等功能，以供選擇者。
            Ｂ、風扇速控電路之異常運轉感測及控制電路可感
                測溫控變速感應器開路或短路之狀況，而使風
                扇作全速運轉，以保護電腦設備不被燒毀者。
            Ｃ、風扇速控電路中之溫控變速感應器可裝設於與
                風扇扇框平行設置之電路板上並平行於風扇扇
                框，藉以感測風扇出口溫度，亦可將溫控變速
                感應器以連接線外接，裝設於系統之熱點，以
                感測周圍溫度，以達最佳之控制散熱效果者。
            Ｄ、風扇速控電路具有控制線路在預期之可偵測到
                之溫度範圍內，可將風扇之轉速設並於高速至
                1 ／3 高速間作等斜性之線性變化，而當風扇
                低於1 ／3 高速時，可提供風扇轉速或速度隨
                溫度下降或停止等功能，以供選擇最有利之方
                式者。
          引證1達成之特殊功效：
            Ａ、可依外界溫控而改變轉速，以降低噪音。
            Ｂ、可於溫控變速感應器開路或短路時，風扇速控
                電路自動驅使風扇作全速運轉，達到保護電腦
                設備功能。
        (3)綜合引證1 之技術內容及功效，系爭案顯仍具有進步
          性，玆詳述如下：
          引證1之由霍爾效應感應積體電路IC 1與驅動積體
            電路IC2 構成之驅動系統，控制半導體開關∮1 、
            ∮2 輸出電波控制馬達繞組L1-L4 隨磁場產生換向
            動作以使風扇運轉；此與系爭案之「馬達驅動電路
            係受電源控制電路或穩壓電路之電壓激磁而動作」
            採用之技術手段不同。
          該引證1 之運算放大器IC31與附屬之電阻R4－R10
            、溫控變速感應器Rth組成一轉速與溫度斜率控制
            迴路，利用溫控變速感應器Rth在不同溫度下有不
            同電阻值之特性，使其感應電壓Va隨溫度而變化，
            並與參考電壓Vref經運算放大器IC31運算後使Vb的
            電壓產生變化，改變電晶體TR1的導通電流而使風
            扇轉速改變；此項特徵與系爭案「溫度檢知元件（
            即熱敏電阻NTS）連接於控制電路（由電經體Q 1、
            電阻R2、R3組成）之輸入端，藉由熱敏電阻NTS的
            阻值變化以控制電晶體Q1導通與否，並控制電源控
            制電路動作」採用之技術手段相較，顯然較為複雜
            ，系爭案之技術手段較為簡便。
          引證1 並沒有系爭案具有電源控制電路及穩壓電路
            之設計，故引證1 無法如系爭案於溫度處於較低之
            狀態時可由穩壓電路對風扇馬達提供低速運轉的電
            力，而當溫度處於較高狀態時則由電源控制電路對
            風扇馬達提供線性化工作運轉的電力，此供電設計
            除可令該系爭案達工作線性化外，且所使用的元件
            亦較少。雖然引證1 可藉由運算放大器IC31、電阻
            R4-R10及溫控變速感應器Rth 達到具有溫控轉速之
            效果，但所使用之元件較系爭案多，且必須另要具
            備一參考電壓源做比較，此亦為引證1 使用元件較
            多的原因之一，而系爭案則由控制電路2 中的電晶
            體Q1的基- 射極導通電壓來判斷溫度檢知元件1 阻
            值變化，並不用另外提供參考電壓源。也就是說，
            引證1 之電路設計較複雜，未有系爭案的電路控制
            原理較為簡單之一技術特徵。
          由引證1之溫度與轉速曲線圖可知，其係在不同的
            溫度範圍（0-T1、T1-T2、高於T2）內有不同的風
            扇轉速，然而即使在不同的溫度範圍內，皆是利用
            一運算放大器IC31與附屬之電阻R4－R10、溫控變
            速感應器Rth組成一轉速與溫度斜率控制迴路，利
            用溫控變速感應器Rth在不同溫度下有不同電阻值
            之特性，使其感應電壓Va亦隨溫度而變化，其與參
            考電壓Vref經運算放大器IC31運算後使Vb的電壓產
            生變化，改變電晶體TR1的導通電流而使風扇轉速
            改變；此與系爭案之「在不同的溫度範圍（0-T1、
            T1-T2、高於T2時）係由不同的電晶體導通以控制
            風扇轉速，其中0-T1溫度範圍內，電晶體Q1不導通
            ，電晶體Q3導通以激磁負載電路使風扇馬達維持在
            一定值（r1），在T1-T2溫度範圍內，電晶體Q1、
            Q2導通，並依電晶體Q2之集極端的電位變化，使風
            扇馬達轉速（r1、r2）保持在線性化，高於T2時，
            使電晶體Q2的集極端保持在高電位，該風扇馬達轉
            速維持在一定值（r2）運轉」採用之技術手段有明
            顯不同。
          引證1 在其說明書第4 頁第2 段中已指出，其是一
            種波寬調變（PWM）速 控制直流無刷散熱風扇，由
            此推知，其在電路設計上是利用PWM 方式來控制馬
            達轉速變化，故而會有整體組裝體積大、週邊零件
            多等之問題產生，此在系爭案之習知背景中亦明確
            揭示出，採用PWM 方式來改變馬達轉速，會有於組
            裝上的體積大、周邊零件多、增加製造成本及工作
            線性化特性較差等諸多缺失，因此確知，引證1 達
            成之功效性並未優於系爭案。
        (4)謹再就訴願決定所持理由之不當，說明如后：
          查，系爭案與引證1 雖然均為利用溫控元件在不同
            溫度下有不同電阻值之特性，使其感應電壓改變而
            改變電晶體的導通使風扇轉速改變，然其間運用之
            技術手段仍有所差異，如引證1 要另具備一參考電
            壓Vref做比較，並經運算放大器IC31運算後使Vb
            的電壓產生變化，方能改變電晶體TR1 的導通電流
            而使風扇轉速改變，而系爭案則不用另外提供該參
            考電壓，此亦導致引證1 之電路組件於設計上較系
            爭案複雜，業如前述，是原訴願決定書所指，系爭
            案「以感溫器感知溫度，再加以利用控制IC與驅動
            電路，進而驅動風扇轉速改變的技術手段，與引證
            1 之技術手段實質相同」等語，與事實並不相符，
            原訴願決定顯有與事實不符之違背法令。
          又，引證1 雖可達到使該熱風扇馬達轉速工作特性
            保持在線性化之功效，惟，引證1 係採用一波寬調
            變（PWM）速 控制直流無刷散熱風扇，其在電路設
            計上係利用PWM 方式來控制馬達轉速變化，因此還
            是會有整體組裝體積大、週邊零件多等之缺失，反
            觀系爭案則無此缺失，因此確知，引證1 達成之功
            效性並未優於系爭案。
          另，依專利法第98條第2 項之規定，新型若運用申
            請前既有之技術或知識，而為熟習該項技術者所能
            輕易完成且未能增進功效時，即不具有進步性。換
            言之，新型雖為熟習該項技術者所能輕易完成，但
            如可增進功效，亦具有進步性可言，由此可知，即
            使系爭案之技術內容有運用到引證1 之技術，然其
            將溫度檢知元件、控制電路、電源控制電路、穩壓
            電路、負載電路及驅動電路整合於散熱風扇的電路
            設計上仍是首創，且具有使用元件少、體積小及成
            本低等功效之增進。系爭案之申請專利範圍既具有
            增進功效之功能，其仍符合專利法第98條之第2項
            有關進步性的規定至明。
          至於訴願決定書所指之「‧‧‧訴願理由中所提系
            爭案具有使用元件少、體積小、成本低等功效之增
            進，並無相關資料佐證，所稱尚不足採」等語，然
            而，在系爭案說明書之習知背景中已明確指出，系
            爭案係針對習知具有改變馬達轉速之缺失，如其在
            電路設計上係利用PWM 方式來控制馬達轉速變化，
            故會有於組裝上的體積大、周邊零件多、增加製造
            成本及工作線性化特性較差等諸多缺失加以改進，
            原訴願決定書竟漏未斟酌，而逕論系爭案所稱功效
            增進並無相關資料佐證云云，實有決定不依卷內事
            證之違背法令，應予廢棄至明。
        (5)就系爭案與引證1技術內容及功效之比較，兩者不同
          且系爭案具進步性：
          首先，引證1 所欲解決的是習知風扇不管電腦系統
            有無全載運作，風扇都是為全速運轉問題；而系爭
            案所欲解決的為習知控制馬達轉速之散熱風扇，在
            電路設計上係採用波寬調變方式（Pulse With
            Modulation，PWM）， 但卻會造成整體組裝體積大
            、週邊零件多、工作線性差的問題，故引證1 與系
            爭案於解決問題即大不相同，誠難相提並論，在此
            先予述明。
          引證1 使風扇運轉之手段為由霍爾效應感應積體電
            路IC 1與驅動積體電路IC 2構成之驅動系統，控制
            半導體開關∮1 、∮2 輸出電波控制馬達繞組
            L1-L4 隨磁場產生換向動作以使風扇運轉；此與系
            爭專利採「馬達驅動電路6 係受電源控制電路3 或
            穩壓電路5 之電壓激磁而動作」即「馬達驅動電路
            係受電源控制電路或穩壓電路之電壓激磁而動作」
            採用之技術手段不同。
          被告也為認引證1 所使用之電路元件與系爭案有所
            差異，但竟謂「習知技術之一種等效電路轉換運用
            」，此並非正確。因查，以系爭案而言控制電路2
            的輸入端連接於溫度檢知元件1 ，並依溫度檢知電
            路1 的阻值變化而動作，電源控制電路3 則連接於
            控制電路2 ，可根據控制電路2 的導通而動作，穩
            壓電路5 連接於控制電路，提供馬達低速運轉的電
            力。由於系爭案並不是使用波寬調變方式的來控制
            馬達轉速變化，故在電路元件的使用及電路動作關
            係上皆異於引證1 ，從引證1 第2 圖及第3 圖看出
            係屬於一種波寬調變方式的來控制風扇的轉速變化
            ，且所使用的週邊零件也較多。此外引證1 並沒有
            如系爭案具有電源控制電路3 及穩壓電路5 的設計
            ，而無法如系爭案於溫度處於較低之狀態時可由穩
            壓電路5 對風扇馬達提供低速運轉的電力，而當溫
            度處於較高狀態則由電源控制電路3 對風扇馬達提
            供線性化工作運轉的電力，此種供電設計可讓系爭
            案除了可達工作線性化，且所使用的元件也較少，
            而雖然引證1 同樣可藉由IC31與電阻R4、R5、R6、
            R7、R8、R9、R10 、溫控變速感應器Rth 具有溫控
            電速的效果，但所使用的元件數目遠超過系爭案，
            且必須另外提供一參考電壓做比較，此為導致引證
            1 使用元件數目多的原因之一，而系爭案則可由控
            制電路2 中的電晶體Q1的基- 射極導通電壓來判斷
            溫度檢知元件阻值變化，並不需另外提供參考電壓
            ，換言之系爭案的電路控制原理較為簡單，此為系
            爭案優於引證1 的技術特徵且具進步性之理由。
          再查，由於引證案1 係利用波寬調變方式PWM 方式
            來改變馬達轉速，會有於組裝上的體積大、周邊零
            件多、增加製造成本及工作線性化特性較差等諸多
            缺失，由此可知，引證1 達成之功效性並未優於系
            爭案。因從系爭案的第2 圖與引證1 的第2 圖相較
            ，明顯可看出系爭案具有使用元件少、體積小、成
            本低的絕對優越性，而非熟習該項技術者所能輕易
            完成且未能增進功效者，然被告聲稱「系爭案係屬
            運用申請前既有之技術或知識，而為熟習該項技術
            者所能輕易完成且未能增進功效者」，顯然是被告
            未能以熟習該項技術者之觀點，根據申請當時之技
            術水準，作客觀之判斷在瞭解系爭案技術內容後，
            對系爭案新型之進步性作成偏低之評斷，以致有「
            後見之明」之情形。
          雖然系爭案與引證1 皆具有溫控變速的技術特徵，
            但系爭案所使用的電路元件並不同於引證1 ，也非
            等效電路之簡易運用，因系爭案在散熱風扇的電路
            設計上，整合有溫度檢知元件、控制電路、電源控
            制電路、穩壓電路、負載電路及驅動電路係為首創
            ，而依前述的比較結果可得知系爭案使用元件的數
            目少於引證1 ，系爭案具有體積小、成本低的功效
            產生，故可認定系爭案非能輕易完成。系爭案使用
            的溫度檢知元件1 雖然與引證1 的溫控變速感應器
            Rth 具有相同的工作原理，但是系爭案在電路設計
            上係採用引證1 未具有的電源控制電路3 及穩壓電
            路5 設計，系爭案的空間型態已具有創新，且具有
            使用元件少、體績小、成本低的功效增進，系爭案
            已具有進步性。
      3.綜上所述，系爭案與引證1 之技術內容相較，仍有所
        不同，而在功效上，則具有使用元件少、體積小及成本
        低之增進，顯見系爭案實具有進步性，並未違反專利法
        第98條第2 項之規定，訴願決定及原處分實有違法之處
        ，原告爰依法提出行政訴訟，請判決如訴之聲明。
    (二)被告主張：
      1.訴訟理由主要稱即使系爭案之技術內容有運用到引證1
        之技術，然其將溫度檢知元件、控制電路、電源控制電
        路、穩壓電路、負載電路及驅動電路整合於散熱風扇的
        電路設計上仍是首創，且具有使用元件少、體積小及成
        本低等功效之增進．系爭案與引證一之技術內容相較，
        仍有所不同，系爭案之申請專利範圍具有增進功效之功
        能，其仍符合專利法第98條第2 項有關進步性的規定至
        明，訴願決定及原處分實有違法之處云云。
      2.查引證1 之技術內容其第3 圖與系爭案第3 圖有相同之
        技術手段，乃利用溫度控制變速感應器（溫控電阻）在
        不同溫度下有不同電阻值之特性，使其感應電壓改變，
        再與其參考電壓經運算放大器運算使Vb電壓產生變化，
        改變電晶體的導通電流使風扇轉速改變，因此以感溫器
        感知溫度，再加以利用控制IC與驅動電路，驅動風扇轉
        速改變的技術手段，引證1 與系爭案技術手段相同，故
        引證1 已可達到系爭案申請專利範圍第1 項獨立項所主
        張之「使散熱風扇馬達轉速能依電壓調整而變化，而使
        該熱風扇馬達轉速工作特性保持在線性化」之相同功效
        ，以上之看法原告之前手台灣達隆公司於訴願理由亦已
        承認。雖原告稱引證1 未具有電源控制電路3 及穩壓電
        路5 設計，系爭案在電路元件上，使用略有差異，惟此
        種電源控制及穩壓技術運用，亦為一般電路都具有之基
        本電路使用，即為習知技術之一種等效電路轉換之簡易
        運用，且功效上引證1 與系爭案都是達到以感溫器感知
        溫度，再加以利用電子元件（控制IC或單一電晶體）而
        成之驅動電路，驅動風扇轉速改變，而使該散熱風扇馬
        達轉速工作特性保持在線性化。至於訴訟理由中所提系
        爭案具有使用元件少、體積小、成本低等並未見有具體
        佐證資料，單憑個人主觀認定實不值採信，訴願決定及
        原處分應無不當之處。
    (三)參加人主張：
      1.原告行政訴訟起訴狀指稱訴願決定所持理由不當云云，
        顯認事未明：
        (1)原告於行政訴訟起訴狀中業已承認，系爭案請求項所
          載與引證1 均是利用溫控元件於不同溫度下有不同
          電阻值的特性，控制感應電壓改變而改變電晶體的導
          通，以達到調整風扇轉速，並保持在線性化之機制原
          理及功效皆相同。亦即，系爭案所載利用溫度檢知元
          件1於不同溫度下產生電阻值變化，調整電源控制電
          路3 之輸出電壓的技術手段，以達到讓風扇轉速依電
          壓變化，而調整且保持在線性化之特徵功效，是實質
          相同於引證1 所示利用溫控變速感應器Rth 於不同溫
          度下產生電阻值變化，使感應電壓Vb變化且電晶體
          TRl 之導通電流亦變化的技術手段，藉以達到調整風
          扇轉速並保持在線性化的目的。
        (2)原告以「引證1 要另具備一參考電壓Vref做比較，並
          經運算放大器IC31運算後使Vb的電壓產生變化，才能
          改變電晶體TRl 的導通電流而使風扇轉速改變」等理
          由，主張系爭案不用另外提供參考電壓，於電路組件
          設計上相較引證1 簡單云云。惟查，就熟習該項技術
          者而言，電晶體與運算放大器同樣具有放大信號功能
          ，故電晶體與運算放大器間的簡單置換使用即屬常見
          電路設計運用而已，從而，訴願機關據以認定系爭案
          與引證1 兩者皆在於利用溫控元件於不同溫度下有不
          同電阻值的特性，控制感應電壓改變而改變電晶體的
          導通，進而驅動風扇轉速改變，原告乃承認之，亦即
          ，系爭案與引證1 於技術手段與功效目的上實質相同
          ，訴願決定核與事實相符，故原告漫事指摘訴願決定
          自屬認事未明，殊無足採。
        (3)原告復以引證1 於電路設計上係採用波寬調變方式控
          制風扇轉速，整體有系爭案說明書中所載欲改善先前
          技術之組裝體積大、週邊零件多等缺失為由，主張系
          爭案確較引證1 具使用元件少、體積小與成本低等功
          效增進云云。惟查，系爭案各請求項中已明確記載藉
          由所界定技術特徵手段所能達成之功效目的：「藉此
          ，俾該散熱風扇馬達轉速能依電壓調整而變化，而使
          該散熱風扇馬達轉速工作特性保持在線性化」，亦即
          ，於系爭案請求項記載內容明確時，系爭案請求項所
          載發明則理應完全依其記載內容認定之。是故，原告
          所指系爭案具有使用元件少、體積小與成本低等功效
          僅於新型說明中所列載，自不足參作系爭案請求項所
          載發明之認定，亦無相關技術資料佐證之，原告所稱
          功效增進純屬個人主觀之片面說辭，尚不足採。職是
          ，訴願決定乃完全依照系爭案各請求項所載明確內容
          ，據以認定系爭案與引證1 於所能達成功效目的上實
          為相同，理當符合當時專利審查基準所規範應依申請
          專利範圍之請求項所載新型判斷審查之進步性判斷原
          則，應屬妥適無誤，故原告上開指摘自屬認事未明，
          殊無足採。
      2.引證1 確實足已證明系爭案各請求項所載新型不具進步
        性：
        (1)配合參閱引證1 第2 、3 圖所示，引證1 所示利用溫
          控變速感應器Rth 在不同溫度下其電阻值改變的特性
          ，使運算放大器IC31依據阻值變化以使感應電壓Vb變
          化，進而調整電晶體TRl 於導通時之輸出電流的技術
          手段，以達到讓風扇轉速依電壓變化而調整且保持在
          線性化的功效。
        (2)請配合參閱系爭案第2 、3 圖所示，由兩案圖形對照
          可知，系爭案第1 項獨立請求項所載主要是利用溫度
          檢知元件（相當於引證1 之溫控變速感應器Rth）之
          阻值與溫度變化成反比，使該控制電路（相當於引證
          1 之運算放大器IC31）依據阻值變化動作，進而調整
          電源控制電路（相當於引證1 之電晶體TRI）於 導通
          時之輸出電壓，讓馬達驅動電路（相當於引證1 之霍
          爾效應感應積體電路ICl 與驅動積體電路IC2）據 以
          驅動風扇轉動的技術手段，以達到讓風扇轉速依電壓
          變化而調整且保持在線性化之特徵功效（相同於引證
          1 據以達到讓風扇轉速依電壓變化而調整且保持在線
          性化的功效）。很顯然地，系爭案第1 項請求項所載
          與引證1 於技術手段與功效目的上確實相同。
        (3)縱然，系爭案第1 項請求項所界定穩壓電路5 設計未
          見於引證1 中，惟對熟習該項技術者而言，系爭案第
          l 項請求項所界定穩壓電路5 設計實為一般基本電路
          之簡易運用，且對系爭案所欲達到溫控調整風扇轉速
          之功效目的並無貢獻，自不得作為進步性判斷之重點
          。
        (4)綜合上述可知，系爭案第1 項獨立請求項所載技術手
          段與功效目的，確實已揭於引證1 之技術內容中，系
          爭案第l 項獨立請求項所載新型乃運用申請前已公開
          之引證1 的既有技術，亦為熟習該項技術者所能輕易
          完成且未增進功效者，系爭案第1 項獨立請求項理當
          不具進性，訴願決定應屬妥適無誤，原告所執系爭案
          之技術手段較簡便、元件較少云云理由自屬強辯而不
          足為採。
        (5)至於系爭案第2 、3 項附屬請求項乃分別直接與間接
          依附於其第1 項，分別進一步界定保護元件此附加技
          術手段，與具體界定保護元件為二極體者。同樣地，
          系爭案第2 、3 項請求項所界定保護二極體設計僅為
          一般基本電路之簡易運用，且對系爭案所欲達到溫控
          調整風扇轉速之功效目的並無貢獻，自不得作為進步
          性判斷之重點，故系爭案第2 、3 項請求項毅當然不
          具進步性。
      3.據上論結，系爭案各請求項所載技術手段與功效目的實
        已見揭於引證1 之技術內容中，系爭案各請求項所載新
        型運用申請前之既有技術或知識，為熟習該項技術者所
        能輕易完成且未增進功效者，系爭案實已違反核准當時
        專利法第98條第2 項之規定而不具進步性，被告所為異
        議成立之處分自屬允當，訴願決定遞予維持亦無不合，
        原告一再辯稱系爭案應可專利云云，要無可採。請判決
        駁回原告之訴。
    理  由
一、按凡對物品之形狀、構造或裝置之創作或改良，而可供產業
    上利用者，得依法申請取得新型專利，固為系爭案核准審定
    時專利法第97條暨第98條第1 項所明定。惟其新型如「係運
    用申請前既有之技術或知識，而為熟習該項技術者所能輕易
    完成且未能增進功效時」，仍不得依法申請取得新型專利，
    復為同法第98條第2 項所明定。
二、本件系爭第00000000號「具溫度控制之散熱風扇」新型專利
    案包括：一馬達驅動電路，係受電壓激磁而動作；一溫度檢
    知元件，其阻值係與溫度變化成反比；一控制電路，連接於
    溫度檢知元件，該控制電路係受溫度檢知元件阻值變化而動
    作；一電源控制電路，連接於控制電路之輸出端，電源控制
    電路之輸出端連接於馬達驅動電路，該電源控制電路係在控
    制電路受導通時而動作；及一穩壓電路，連接於電源控制電
    路，係提供風扇馬達於低速運轉時之電力；藉此，俾該散熱
    風扇馬達轉速能依電壓調整而變化，而使該熱風扇馬達轉速
    工作特性保持在線性化。參加人所舉異議證據3 、4 為80年
    7 月19日申請，82年1 月11日審定公告之第00000000號「溫
    度速控式直流無刷散熱風扇」新型專利案（即引證1）； 異
    議證據5 、6 為88年8 月24日申請，90年5 月11日審定公告
    之第00000000號「風扇控制裝置」新型專利案（即引證2）
    。案經被告審查略以，引證2 之公告日晚於系爭案之申請日
    ，不得作為主張系爭案有違前揭專利法第98 條 第2 項之證
    據，雖其得作為主張前揭專利法第98條第1 項第2 款之證據
    ，惟引證2 未具有系爭案之控制電路及電源控制等相同電路
    ，難謂系爭案為「有相同之發明或新型申請在先並經核准專
    利者」而不具新穎性；又引證1 之技術內容與系爭案非屬實
    質相同，難謂不具新穎性，惟由引證1圖 式第3 圖及系爭案
    圖式第3 圖可見二者均利用一運算放大電路與電阻電路、溫
    控變速感應器組成一轉速與溫度斜率控制迴路之技術手段；
    另引證1 利用溫度控制變速感應器（溫控電阻）在不同溫度
    下有不同電阻特性，使其改變電壓，再以該電壓變化改變電
    晶體的導通使風扇轉速改變，與系爭案利用感溫器感知溫度
    ，再加以利用控制IC與驅動電路，驅動風扇轉速改變為等同
    之技術手段，且引證1 亦可達到系爭案「使散熱風扇馬達轉
    速能依電壓調整而變化，而使該散熱風扇馬達轉速工作特性
    保持在線性化」之功效，雖二者在電路元件構成上略有差異
    ，惟系爭案係電子基本元件之等效電路轉換之簡易運用，其
    技術手段及創作目的、功效皆未有增進，顯見其係運用申請
    前既有之技術或知識，而為熟習該項技術者所能輕易完成且
    未增進功效者，自不具進步性，乃為「異議成立，應不予專
    利」之處分。原告不服，依序提起訴願及行政訴訟；兩造及
    參加人之主張，各如事實欄所載，其爭點厥為系爭案是否有
    違核准審定時專利法第98條第2 項之規定，不符新型專利要
    件？
三、經查，由系爭案申請專利範圍第1 項及第2 圖（電路圖）、
    第3 圖（風扇馬達轉速與溫度變化之特性曲線圖），與引證
    1 申請專利範圍第1 項及第2 圖（電路圖）、第3 圖（風扇
    馬達轉速與溫度變化之特性曲線圖）比較可知，系爭案主要
    是利用溫度檢知元件之阻值與溫度變化成反比，使該控制電
    路依據阻值變化動作，進而調整電源控制電路於導通時之輸
    出電壓，讓馬達驅動電路據以驅動風扇轉動的技術手段，以
    達到讓風扇轉速依電壓變化而調整且保持在線性化之特徵功
    效；而引證案亦係利用溫度控制變速感應器在不同溫度下有
    不同電阻值之特性，使其感應電壓Va隨溫度而改變，再與其
    參考電壓經運算放大器運算使Vb電壓產生變化，改變電晶體
    的導通電流使風扇轉速改變，達到溫控變速之目的，亦即讓
    風扇轉速依電壓變化而調整且保持在線性化。是系爭案申請
    專利範圍第1 項所載與引證1 於技術手段及功效目的上確實
    相同。至於系爭案申請專利範圍第2 、3 項，係附屬請求項
    ，分別進一步界定保護元件此附加技術手段，與具體界定保
    護元件為二極體者；查二極體之保護元件設計，僅為一般基
    本電路之簡易運用，同為熟習該項技術者所能輕易完成且未
    能增進功效者，不具進步性。
四、原告起訴意旨雖稱：引證1 未具有系爭案之電源控制電路及
    穩壓電路設計云云。惟查，此種電源控制及穩壓技術運用，
    乃為一般電路都具有之基本電路使用，屬於習知技術之一種
    等效電路轉換之簡易運用，且原告亦不否認「引證1 可藉由
    運算放大器、電阻及溫控變速感應器達到具有溫控轉速之效
    果」，是系爭案之電源控制電路及穩壓電路設計，並未有增
    進功效之處。原告雖又訴稱：引證1 要另具備一參考電壓做
    比較，並經運算放大器運算後使Vb的電壓產生變化，才能改
    變電晶體TRl 的導通電流而使風扇轉速改變，於電路組件設
    計上相較系爭案複雜，又引證1 於電路設計上係採用波寬調
    變方式控制風扇轉速，此即為系爭案說明書中所載之先前技
    術，有組裝體積大、週邊零件多等缺失，系爭案之創作即是
    改善此項缺失，故其確較引證1 具使用元件少、體積小與成
    本低等功效增進云云。惟查，比較元件何者為多，不能單以
    彼有我無為標準，而應以整體結構及功能作考量，何況，系
    爭案之電源控制電路及穩壓電路亦為引證1 所無，依原告之
    邏輯，是否亦可謂系爭案之結構複雜元件較多，其理至明；
    至於系爭案說明書所指之先前技術，分別為公告0000000 號
    「直流無刷風扇波寬調變控制電路」、0000000 號「波寬調
    變速控式直流無刷散熱風扇」、0000000 號「交流馬達無段
    變速脈波寬調變控制」，並不包括引證1 ，故系爭案說明書
    所載系爭案改善先前技術之缺失，而具有使用元件少、體積
    小與成本低等功效增進云云，自係相對於先前技術而言，尚
    難因引證1 之電路設計同採波寬調變方式，即謂引證1 亦有
    此項缺失，更難謂系爭案相對於引證1 而言，具有使用元件
    少、體積小與成本低等功效增進。是原告所訴，核不足採。
五、綜上所述，系爭案係運用申請前既有之技術或知識，為熟習
    該項技術者所能輕易完成且未增進功效者，不具進步性。從
    而，被告以系爭案有違核准審定時專利法第98條第2 項進步
    性之規定，而為「異議成立，應不予專利」之處分，洵無違
    誤，訴願決定予以維持，亦無不合。原告訴請撤銷訴願決定
    及原處分，為無理由，應予駁回。
據上論結，本件原告之訴為無理由，依行政訴訟法第98條第3 項
前段，判決如主文。
中    華    民    國    95    年     4    月    6     日
                    第二庭審判長法  官  徐  瑞  晃
                                法  官  蕭  惠  芳
                                法  官  李  得  灶
上為正本係照原本作成。
如不服本判決，應於送達後20日內向本院提出上訴狀並表明上訴
理由，如於本判決宣示後送達前提起上訴者，應於判決送達後20
日內補提上訴理由書（須按他造人數附繕本）。
中    華    民    國    95    年     4    月   12     日
                                書記官  陳  清  容


司法院資訊處製作；財團法人民間司法改革基金會備份。
